【裁判字號】    99,重上,237
【裁判日期】    991012
【裁判案由】    返還不當得利
【裁判全文】
臺灣高等法院民事判決                 99年度重上字第237號
    上  訴  人  乙○○
                丙○○
                戊○○
                甲○○
    共      同
    訴訟代理人  李承訓律師
                陽文瑜律師
    被上訴人    丁○○
    訴訟代理人  張育祺律師
上列當事人間請求返還不當得利等事件，上訴人對中華民國99年
2月12日臺灣桃園地方法院98年度重訴字第304號第一審判決提起
上訴，本院於99年9月21日言詞辯論終結，判決如下：
    主      文
原判決廢棄。
確認兩造之被繼承人李銀妹對被上訴人之債權新台幣捌佰伍拾肆
萬柒仟伍佰貳拾元存在。
第一、二審訴訟費用由被上訴人負擔。
    事實及理由
一、程序方面：
    按依民法第828條第2項規定準用第820條第1項本文規定，共
    有物之管理，除契約另有約定外，應以共有人過半數及其應
    有部分合計過半數之同意行之。經查本件上訴人起訴請求確
    認兩造之被繼承人李銀妹對被上訴人有不當得利債權存在，
    以除去不安狀態，衡情屬於管理、保存公同共有財產即李銀
    妹遺產原狀之行為，對公同共有人有利，應無全體共有人同
    意之必要。而李銀妹之繼承人共六人，則上訴人共四人提起
    本訴，以共有人過半數之同意對被上訴人就公同共有財產有
    所請求，其訴訟標的對公同共有人即無合一確定之必要，上
    訴人無須與訴外人李淑端共同起訴，合先敘明。
二、上訴人乙○○、丙○○（原判決誤繕為吳國灝）、戊○○、
    甲○○（下稱上訴人）起訴主張：
  (一)上訴人等與訴外人李淑端以及被上訴人共六人，均係被繼承
    人李銀妹之子女，民國95年間被上訴人由於自身負債，請求
    母親李銀妹助其清償債務，被上訴人則承諾拋棄繼承。嗣李
    銀妹與上訴人商議後同意被上訴人所請，將李銀妹所有桃園
    縣大園鄉○○○段831之21地號土地（下稱系爭土地）出售
    ，所得價金除其中新台幣（下同）10萬5,500元用以支付代
    書費、規費外，其餘價金均用以清償被上訴人所積欠之債務
    ，被上訴人並於95年9月26日在訴外人郭啟裕代書見證下簽
    立切結書（下稱系爭切結書），載明被上訴人就李銀妹所有
    桃園縣大園鄉○○○段土地已無繼承權。惟李銀妹於98年1
    月8日過世後，被上訴人竟違反上開承諾，將李銀妹所有桃
    園縣大園鄉○○○段之土地均辦理繼承登記完畢。
  (二)惟因繼承權不得預先拋棄，因此被上訴人與李銀妹之上開約
    定以及被上訴人簽立之系爭切結書即屬無效。從而被上訴人
    由李銀妹處所獲得用以清償其債務之系爭款項，即屬無法律
    上原因而獲利益，致李銀妹受有損害，自應將該等利益返還
    李銀妹。又李銀妹將出售土地所得價金交付被上訴人以清償
    債務，顯非基於贈與之意思，應為消費借貸關係。而李銀妹
    現已過世，則上開對被上訴人之不當得利返還權利，即屬李
    銀妹之遺產，應由李銀妹之繼承人全體公同共有。而上訴人
    為李銀妹之繼承人，自得就共有物之全部為本於所有權對被
    上訴人為請求。爰依民法第828條第2項準用第821條規定、
    消費借貸及不當得利之法律關係，求為確認兩造之被繼承人
    李銀妹對被上訴人之債權854萬7,520元存在等語。惟原審為
    上訴人敗訴之判決，上訴人據此提起上訴並聲明：(一)原判決
    廢棄。(二)確認兩造之被繼承人李銀妹對被上訴人之債權854
    萬7,520元存在。
三、被上訴人則以：李銀妹及訴外人代書郭啟裕未於系爭切結書
    上簽名，而被上訴人係為了不讓李銀妹傷心難過才在系爭切
    結書上簽名，該簽名並非出於被上訴人之本意，且系爭切結
    書之效力僅及被上訴人與上訴人乙○○二人。又上訴人共同
    脅迫李銀妹交出土地所有權狀及印鑑證明拿去給郭啟裕辦理
    過戶，嗣李銀妹為此喝農藥自殺，適經訴外人即舅媽李簡柳
    卿制止，並由李簡柳卿偕同李銀妹去找郭啟裕代書事務所要
    求停止辦理過戶及收回所有文件資料。則綜合上情足見李銀
    妹係基於無償贈與系爭土地賣得價金之意思，為被上訴人償
    還債務，並非消費借貸契約，亦非生前特種贈與。另系爭款
    項屬於李銀妹對被上訴人所經營公司之投資，被上訴人每年
    有分紅20%予李銀妹等語，資為抗辯。並答辯聲明：上訴駁
    回。
四、兩造不爭執之事實：
  (一)被上訴人與上訴人乙○○於95年9月26日在郭啟裕代書事務
    所簽立切結書，由兩造之母李銀妹出賣其所有桃園縣大園鄉
    ○○○段831之21號土地，並將所得款項854萬7,520元扣除
    10萬5,500元用以支付代書費、規費外，其餘部分均交付被
    上訴人，被上訴人則承諾預先拋棄李銀妹之繼承權，但李銀
    妹未簽名，有切結書影本可證（見原審卷第13至14頁）。
  (二)被繼承人李銀妹於98年1月8日過世後，其繼承人為上訴人、
    李淑端及被上訴人，有戶籍謄本、繼承系統表在卷可稽（見
    原審卷第5至12頁）。
五、兩造爭執要點為：(一)系爭切結書是否有效？(二)李銀妹是否對
    被上訴人有854萬7,520元之債權存在？茲就兩造爭點及本院
    得心證理由分述如下：
  (一)系爭切結書是否有效？
    1.經查系爭切結書載明：「李銀妹名下許厝港段共有農地三
      筆、農舍一筆、建地一筆。地號共分為：農地：大園鄉○
      ○○段830之17、831之20、831之21……李銀妹共育五男
      一女，長男乙○○（即上訴人），次男丁○○（即被上訴
      人）……長女李淑端。李銀妹名下農地原地號：許厝港段
      831之21承租給發哥牛肉麵業主劉金發先生……案由：李
      銀妹次男丁○○（即被上訴人）因財務需要，要求售其名
      下轉賣（發哥牛麵原承租使用地目），許厝港段831之21
      地號……總價為……8,547,520元。經議價後由發哥牛肉
      麵劉金發先生取得土地承購權……剩餘1,439,020（萬）
      元於95年9月26日（匯）入李銀妹帳戶內再轉出給丁○○
      。此據……丁○○於李銀妹名下許厝港段名下土地已無繼
      承權利……」等語，而上訴人乙○○與被上訴人均於系爭
      切結書上簽名，為兩造所不爭執，有該切結書影本可證（
      見原審卷第13頁）。
    2.按繼承人拋棄其繼承權，應於知悉其得繼承之時起二個月
      內，以書面向法院、親屬會議或其他繼承人為之（修正前
      民法第1174條規定參照）。故繼承權之拋棄，係指繼承開
      始後，繼承人依法定方式於法定期間內否認自己開始繼承
      效力之意思表示。因此繼承開始前預為繼承權之拋棄、法
      定期間過後所為繼承權之拋棄，暨非書面之拋棄繼承意思
      表示，均不能認為有效（最高法院89年度台上字第595號
      判決意旨參照）。而本件被上訴人簽署系爭切結書之真意
      ，既在於拋棄對兩造之母李銀妹之繼承權，但當時李銀妹
      仍然健在，為兩造所不爭執。又被上訴人雖辯稱其係遭脅
      迫始簽署云云，縱然屬實，惟依上說明，被上訴人於尚未
      開始繼承李銀妹之前，即簽署系爭切結書，其拋棄繼承仍
      屬無效。
    3.次按法律行為之一部分無效者，全部皆為無效；但除去該
      部分亦可成立者，則其他部分，仍為有效，民法第111條
      定有明文。經查：
      (1)系爭切結書除上開記載之外，尚載明「李銀妹許厝港段
        830之17、831之20地號，由李銀妹、長男、三男、四男
        、五男（由母親贈與）贈與費用由接受贈與兄弟負擔」
        等語；另就李銀妹轉贈土地與訴外人李淑端之事宜加以
        約定，且載明「次男丁○○（即被上訴人）於許厝港段
        已無土地繼承權，故將來丁○○部分將由觀音鄉○○段
        繼承土地轉移給李淑端」等語，有該切結書影本可稽（
        見原審卷第13、14頁）。且證人即代書郭啟裕業於原審
        到庭結證稱：李銀妹、上訴人乙○○與被上訴人到伊事
        務所，委任伊辦理土地合併分割事宜，乙○○並提出系
        爭切結書等語，亦有言詞辯論筆錄可按（見原審卷第57
        、58頁）。
      (2)因此系爭切結書既詳細記載李銀妹之全部繼承人姓名，
        以及將出賣系爭土地所得價金交付予被上訴人，並將桃
        園鄉○○○段830之17、831之20分配予上訴人四人，另
        將桃園縣觀音鄉○○段土地分配予訴外人李淑端，並註
        明被上訴人拋棄就李銀妹所有其餘土地之繼承權等情，
        且證人郭啟裕亦證稱李銀妹委任伊辦理土地合併分割事
        宜，則綜合上情觀察，足證系爭切結書之目的，應在於
        記載李銀妹於生前預先分析家產之結果，故系爭切結書
        之效力，應及於李銀妹與全體法定繼承人，而非僅止於
        立書人即上訴人乙○○與被上訴人。且解釋當事人之真
        意，應認為李銀妹將出賣系爭土地所得價金分配予被上
        訴人之停止條件，為被上訴人拋棄繼承權；而被上訴人
        業已於當時表示拋棄繼承之意思，因此李銀妹始交付該
        等賣得款項予被上訴人。惟因李銀妹與全體法定繼承人
        即本件兩造與訴外人李淑端均不知法律，誤以為繼承權
        得以預先拋棄，因此始由乙○○與被上訴人簽立系爭切
        結書。
      (3)從而本院綜合上情認為，被上訴人簽署系爭切結書時，
        預先表示拋棄繼承之意思既屬無效，則斟酌誠實信用原
        則，應認為若適用民法第111條但書規定，使系爭切結
        書其餘關於分析家產部分亦發生效力，顯然違反李銀妹
        分析家產之目的，因此不能認為系爭切結書之內容關於
        「分析家產」與「被上訴人預為拋棄繼承」二部分具有
        可分性，得以各自獨立存在。故本件並無民法第111條
        但書規定之適用，自應認為系爭切結書全部無效。
  (二)李銀妹是否對被上訴人有854萬7,520元之債權存在？
    1.按無法律上之原因而受利益，致他人受損害者，應返還其
      利益，民法第179條定有明文。經查系爭切結書既屬無效
      ，則被上訴人因此獲得李銀妹交付出賣系爭土地所得價金
      ，即屬無法律上原因而受有利益，致李銀妹受有損害，自
      為不當得利，李銀妹自得請求返還。而李銀妹現已過世，
      則其對於被上訴人之不當得利返還請求權，即屬李銀妹之
      遺產，應由李銀妹之繼承人全體公同共有。又上訴人為李
      銀妹之繼承人，自得就共有物之全部為本於所有權對被上
      訴人為請求，故上訴人依民法第828條第2項準用第821條
      規定，請求確認李銀妹對被上訴人之債權854萬7,520元存
      在，即屬有據。
    2.被上訴人雖又辯稱：李銀妹係基於無償贈與系爭土地賣得
      價金之意思，為被上訴人償還債務，並非消費借貸契約，
      亦非生前特種贈與；且系爭款項屬於李銀妹對被上訴人所
      經營公司之投資，被上訴人每年有分紅20%予李銀妹云云
      。惟李銀妹若確實有意贈與上開款項予被上訴人，則衡諸
      常情，顯然並無必要令上訴人乙○○與被上訴人簽立系爭
      切結書。此外上訴人亦未舉證證明李銀妹有何投資情事，
      是其所辯，顯不足採。
    3.從而本件事證既已明確，則上訴人復主張李銀妹將出售土
      地所得價金交付被上訴人以清償債務，應為消費借貸關係
      等語，即無庸審酌，附此敘明。
六、綜上所述，上訴人請求確認李銀妹對被上訴人之債權854萬
    7,520元存在，為有理由，應予准許。原審失察，未予詳酌
    ，遽為上訴人敗訴判決，尚有違誤，上訴人之上訴為有理由
    ，應由本院廢棄改判如主文第二項所示。
七、據上論結，本件上訴為有理由。依民事訴訟法第450條、第
    78 條，判決如主文。
中    華    民    國    99    年    10    月    12    日
                    民事第六庭
                        審判長法  官 鄭三源
                              法  官 呂太郎
                              法  官 邱  琦
正本係照原本作成。
如不服本判決，應於收受送達後20日內向本院提出上訴書狀，其
未表明上訴理由者，應於提出上訴後20日內向本院補提理由書狀
（均須按他造當事人之人數附繕本）上訴時應提出委任律師或具
有律師資格之人之委任狀；委任有律師資格者，另應附具律師資
格證書及釋明委任人與受任人有民事訴訟法第466條之1第1項但
書或第2項（詳附註）所定關係之釋明文書影本。如委任律師提
起上訴者，應一併繳納上訴審裁判費。
中    華    民    國    99    年    10    月    13    日
                              書記官 廖艷莉
附註：
民事訴訟法第466條之1（第1項、第2項）：
對於第二審判決上訴，上訴人應委任律師為訴訟代理人。但上訴
人或其他法定代理人具有律師資格者，不在此限。
上訴人之配偶、三親等內之血親、二親等內之姻親，或上訴人為
法人、中央或地方機關時，其所屬專任人員具有律師資格並經法
院認為適當者，亦得為第三審訴訟代理人。

司法院資訊處製作；財團法人民間司法改革基金會備份。
